臺灣屏東地方法院民事判決　九十二年度訴字第四六三號
　　原　　　告　丁○○
　　訴訟代理人　孔福平律師
　　被　　　告　庚○○
　　兼
　　訴訟代理人　己○○○
　　訴訟代理人　許舜卿律師
　　被　　　告　甲○○
　　　　　　　　乙○○
　　　　　　　　丙○○
　　　　　　　　戊○○
右當事人間分割共有物事件，本院於民國九十三年五月五日言詞辯論終結，判決如左
：
    主      文
兩造共有坐落屏東縣屏東市○○段三四五地號土地，地目建、使用分區鄉村區、使用
地類別乙種建築用地，面積一七四六平方公尺之土地，應依下列方法分割為：如附圖
所示編號一部分面積二一一平方公尺歸被告丙○○取得，如附圖所示編號二部分面積
七二平方公尺歸被告甲○○取得，如附圖所示編號三部分面積二一一平方公尺歸被告
乙○○取得，如附圖所示編號四部分面積二二八平方公尺歸原告取得，如附圖所示編
號五部分面積二七四平方公尺歸被告戊○○取得，如附圖所示編號六部分面積四三八
平方公尺歸被告己○○○、庚○○各按應有部分二分之一之比例維持共有，如附圖所
示編號七部分面積三一二平方公尺為道路用地，歸兩造依據附表所示應有部分之比例
維持共有。
訴訟費用由兩造依據附表所示之應有部分比例負擔。
    事實及理由
一、原告起訴主張：坐落屏東縣屏東市○○段三四五地號土地（下稱系爭土地）為兩
    造所分別共有，應有部分分別如附表所示，因共有人無法協議分割，又系爭土地
    並無約定不能分割，亦無使用目的不能分割之情事，兩造未能協議分割，故提起
    本件訴訟，請求准予裁判分割等語。
二、被告甲○○、乙○○、丙○○、戊○○則以：同意分割，希望依照現在使用狀況
    況分割等語置辯。被告己○○○、庚○○則以：願意分割，同意維持共有依據現
    在使用狀況分割，惟不願意分擔道路用地等語置辯。
三、按各共有人，除因物之使用目的不能分割或契約訂有不分割之期限者外，得隨時
    請求分割共有物，民法第八百二十三條第一項定有明文。本件原告主張系爭土地
    ，為兩造所分別共有，應有部分分別如附表所示，兩造間就共有土地並無不得分
    割之特約，亦無因其使用目的不能分割之情事，惟兩造就分割方法不能達成協議
    等情，為到庭被告所不爭執，並有土地登記謄本影本在卷足稽（見本院卷第五至
    七頁），此部分堪信為實。兩造既無不得分割之特約，共有土地亦無因其使用目
    的不能分割之情形，原告訴請判決分割，核屬允當，自應准許。
四、次按，請求共有物之分割，應由法院依民法第八百二十四條命為適當之分配，不
    受當事人主張之拘束，法院則應參酌當事人之聲明、共有物之性質、經濟效用及
    全體共有人利益等公平決定之。經查：系爭土地地目為建、面積一七四六平方公
    尺，現由原告及被告己○○○、庚○○、甲○○、乙○○、丙○○所分別占有使
    用系爭土地，並在土地上建築地上物作為居家使用，此有原告提出之照片二十二
    張在卷可憑（見本院卷第二八至三三頁），並有本院勘驗筆錄及委託屏東縣屏東
    地政事務所測量之土地複丈成果圖附卷可稽（見本院卷第八八至九二頁），原告
    及被告己○○○、庚○○、甲○○、乙○○、丙○○均請求依照現在共有人使用
    現況加以分割，希望留有道路通行；被告戊○○希望將伊所有之建物分由丙○○
    取得等語（見本院卷第五五頁、第一六三至一六四頁），是本院考量兩造之當事
    人意願、共有物之使用現狀、分割後之土地整體形狀、經濟效益及分割後通行道
    路之有無等情狀，認其分割方法應為：如附圖所示編號一部分面積二一一平方公
    尺歸被告丙○○取得，如附圖所示編號二部分面積七二平方公尺歸被告甲○○取
    得，如附圖所示編號三部分面積二一一平方公尺歸被告乙○○取得，如附圖所示
    編號四部分面積二二八平方公尺歸原告取得，如附圖所示編號五部分面積二七四
    平方公尺歸被告戊○○取得，如附圖所示編號六部分面積四三八平方公尺歸被告
    己○○○、庚○○各按應有部分二分之一之比例維持共有，如附圖所示編號七部
    分面積三一二平方公尺為道路用地，歸兩造依據附表所示應有部分之比例維持共
    有。
五、至被告戊○○請求分得如附圖所示編號四部分，因該部分已有原告所建築之一樓
    磚造房屋，現亦由原告占有使用，此有本院勘驗筆錄在卷足憑（見本院卷第九十
    頁），倘如將編號四部分之土地分歸被告戊○○取得，勢必須將原告所有之建物
    拆除，顯有違社會經濟效益及損及原告權利。況如附圖所示編號五部分之面積亦
    較編號四部分多出四六平方公尺，並經本院分割如附圖所示編號七部分之六米道
    路可供使用，是被告戊○○分得編號五部分之土地，並無不利。被告戊○○上開
    請求，並無可採。
六、附圖所示七部分面積三一二平方公尺之道路用地係為兩造分割後，為兩造分得相
    關土地後均可通行之道路，因上開闢為道路之共有土地，屬供公眾通行使用，事
    涉公益，自應認係因使用目的不能分割，自應由兩造依據如附表所示之應有部分
    繼續保持共有，被告己○○○、庚○○抗辯無須分擔道路用地云云，並無可採。
    又按私設通路為單向出口，且長度超過三十五公尺者，應設置汽車迴車道；迴車
    道視為該通路之一部份，其設置標準依左列規定：(1)迴車道可採用圓形、方形或
    丁形。(2)通路與迴車道交叉口截角長度為四公尺，未達四公尺者以其最大截角長
    度為準。(3)截角為三角形，應為等腰三角形；截角為圓弧，其截角長度即為該弧
    之切線長。前項私設通路寬度在九公尺以上，或通路確因地形無法供車輛通行者
    ，得免設迴車道，建築技術規則建築設計施工編第三之一條定有明文。如附圖所
    示編號七部分之道路用地其長度為五十二公尺，是依前揭說明，自應設置迴車道
    ，以利被告乙○○及戊○○於日後分得土地後，得以合理使用系爭土地及建築地
    上物使用，是本院認應設置如附圖所示編號七部分寬度六公尺之道路用地，被告
    己○○○、庚○○抗辯僅需設置一點五公尺或二公尺寬度之道路用地即可云云，
    並無可採。
七、至被告於本院言詞辯論時提出應將坐落屏東縣屏東市○○段三四四之九地號土地
    （下稱三四四之九土地）與系爭土地合併分割等語（見本院卷第二０八至二０九
    頁），惟為原告所不同意（見本院卷第二二０頁）。按分割共有物之訴，係就有
    共有關係之共有物，以消滅共有關係為目的，予以分割，使共有人就共有物之一
    部分單獨取得所有權之形成訴訟。兩筆土地之共有人及應有部分若非全部相同者
    ，除經共有人全體同意外，法院不能任意予以合併分割，最高法院九十一年度台
    上自第七二八號判決參照。查三四四之九土地之共有人為原告、被告丁進春、戊○○及訴外人丁進春、丁進幅，此有原告提出之土地登記謄本一份附卷可稽（見
    本院卷第八至十頁），則系爭土地與三四四之九土地之共有人及應有部分均非全
    部相同，且其合併分割之方式亦為原告即共有人所不同意，是本院自不能任意予
    以合併分割，被告請求應將系爭土地與三四四之九土地合併分割云云，並無可採
    ，附此敘明。
八、據上論結，本件原告之訴為有理由，依民事訴訟法第七十八條、第八十一條第二
    款、第八十五條第一項但書，判決如主文。
中　　　華　　　民　　　國　　九十三　　年　　　五　　　月　　 十九 　　日
                                    臺灣屏東地方法院民事第一庭
~B審判長法官　羅心芳
~B法　　　官　周群翔
~B法　　　官　許蓓雯
右為正本係照原本作成。
如不服本判決，應於收受送達後二十日內向本院提出上訴書狀。
~B法院書記官　黃佳惠
中　　　華　　　民　　　國　　九十三　　年　　　五　　　月　　　十九　　日
~F0
~T48;
附表：
┌──┬───────────┬───────────────────┐
│    │共    有     人       │應       有       部      分          │
├──┼───────────┼───────────────────┤
│一  │己○○○              │二一六○分之四四○                    │
├──┼───────────┼───────────────────┤
│二  │庚○○                │二一六○分之二二○                    │
├──┼───────────┼───────────────────┤
│三  │丙○○                │七二○分之一○六                      │
├──┼───────────┼───────────────────┤
│四  │丁○○                │七二○分之一二六                      │
├──┼───────────┼───────────────────┤
│五  │戊○○                │七二○分之一二六                      │
├──┼───────────┼───────────────────┤
│六  │乙○○                │七二○分之一○六                      │
├──┼───────────┼───────────────────┤
│七  │甲○○                │七二○分之三六                        │
└──┴───────────┴───────────────────┘
